【裁判字號】    92,訴,936
【裁判日期】    920807
【裁判案由】    債務不履行損害賠償
【裁判全文】
臺灣臺南地方法院民事判決  九十二年度訴字第九三六號
    原      告  乙○○
    被      告  甲○○○
右當事人間請求債務不履行損害賠償事件，本院判決如左：
    主      文
被告應給付原告新台幣柒拾萬元，及自民國九十二年五月三十一日起至清償日止，按
年息百分之五計算之利息。
訴訟費用由被告負擔。
本判決於原告以新台幣貳拾參萬肆仟元供擔保後，得假執行。
    事實及理由
一、原告起訴主張：
（一）、原告與被告於民國七十七年七月八日簽訂和解契約，約定原告積欠訴外人侯
        鴻昇之抵押債務新台幣（下同）七十七萬元應由被告代為清償，除有該和解
        書可稽外，亦為台灣高等法院高雄分院八十八年度上字第四五０號判決所認
        定。嗣被告未履行上揭約定，原告因侯鴻昇之催討不得已乃向訴外人蘇田秀
        菊、彭仲玲借取七十萬元，換取彰化商業銀行所簽發之七十萬元支票一張，
        轉交侯鴻昇，侯鴻昇則於七十七年十一月間將抵押權七十七萬元，讓與蘇田
        秀菊、彭仲玲，亦為台灣高等法院高雄分院八十年度上易字第七六號判決所
        認。嗣經蘇田秀菊與彭仲玲以侯鴻昇名義聲請拍賣抵押物，經被告提起確認
        債權不存在，台灣高雄地方法院（七十九年度訴字第一一一七號）以侯鴻昇
        已將抵押債權讓與彭仲玲為由，判決抵押權所擔保之七十七萬元之債權不存
        在。彭仲玲及蘇田秀菊因此轉向原告請求返還右開借款，原告於八十一年間
        返還七十萬元予蘇田秀菊二人。因右揭判決認定侯鴻昇已將抵押債權轉讓與
        蘇田秀菊，因此原告欲向被告請求七十七萬元時，律師建議應以蘇田秀菊名
        義起訴請求，豈料鈞院八十六年度訴字第三六八號判決卻以原告與被告間之
        債務承擔契約，並未經債權人侯鴻昇之承認；且侯鴻昇之該筆債權嗣於七十
        七年十一月二十九日因原告本人之清償而告消滅，認蘇田秀菊之請求無理由
        。嗣蘇田秀菊再將右開債權移轉予原告。被告與原告和解時約定被告應清償
        侯鴻昇之抵押權債務，被告未依約履行，原告因被告未依約履行而支付侯鴻
        昇七十萬元，清償右開抵押債務，已為右揭判決所認，從而原告顯因被告債
        務不履行而受有該七十萬元之損害。
（二）、按因可歸責於債務人之事由，致為不完全給付者，債權人得依關於給付遲延
        或給付不能之規定行使權利。民法第二百二十七條定有明文。本件被告未依
        兩造和解契約之本旨清償侯鴻昇債務，致原告因侯鴻昇之追討而支付侯鴻昇
        七十萬元，而受有損害，已如前述，原告自得依兩造和解契約及不完全給付
        債務不履行之法律關係請求被告賠償損害。並聲明：除供擔保金額外，求為
        判決如主文所示。
二、被告則以：我並沒有與原告約定要替原告償還其積欠侯鴻昇之七十萬元債務；原
    告並沒有積欠侯鴻昇七十萬元，也沒有償還侯鴻昇七十萬元云云，資為抗辯。並
    聲明：原告之訴駁回。
三、兩造不爭執之事實：兩造曾於七十七年七月八日簽訂記載「甲方（指被告）與丙
    方（指原告）間之債權經核算結果，截至本日止，丙方應付與甲方本息總計為新
    臺幣肆佰肆拾萬元正，丙方為清還上開之債務願將其所有之鳳山市○○段二一六
    五號土地及地上建物全部所有權移轉登記與甲方，並辦理點交與甲方掌管使用，
    但因該不動產價值超過上開債權，甲方同意代丙方清還其他抵押債務外，另清還
    下列債務：：：」等內容之和解書。
四、得心證之理由：本案爭執之關鍵在於，兩造是否約定原告積欠侯鴻昇之七十萬元
    債務，由被告負責清償？原告是否有積欠侯鴻昇七十萬元債務？原告積欠侯鴻昇
    之上開七十萬元債務是否於七十七年十一月二十九日因原告本人之清償而告消滅
    ？經查，
（一）、依兩造於七十七年七月八日書立之上開和解書第一條記載「甲方（指被告）
        與丙方（指原告）間之債權經核算結果，截至本日止，丙方應付與甲方本息
        總計為新臺幣肆佰肆拾萬元正，丙方為清還上開之債務願將其所有之鳳山市
        ○○段二一六五號土地及地上建物全部所有權移轉登記與甲方，並辦理點交
        與甲方掌管使用，但因該不動產價值超過上開債權，甲方同意代丙方清還其
        他抵押債務外，另清還下列債務：：：」等語，查上開和解書由被告（甲方
        ）、原告（丙方）、一般債權人（指無抵押權之債權人，乙方）所書立，所
        謂「下列債務」依該和解書所示為該和解書附表所示之蕭加冬等三十二人及
        蘇平和等六人，均為無抵押權之債務人，有抵押權之債權人因有抵押權之保
        障，故均未出席該債權人會議，因而未一同書立該和解書，此為被告於台灣
        高等法院高雄分院八十八年度上字第四五０號所有權移轉登記事件審理時所
        不爭執，並有該和解書可稽，而有抵押權之債權人有康文政、張信雄、侯鴻
        昇三人，此有被告於該案所不爭執之債權人及債權額名單可憑（見台灣高等
        法院高雄分院八十八年度上字第四五０號卷第一０頁），而上述之和解書第
        一條，記載「甲方同意代丙方清還其他抵押債務外，另清還下列債務：：：
        」，顯見依和解書所載，有抵押權之債務及無抵押之一般債務均約定由被告
        （甲方）負責清償。
（二）、抵押權人康文政、張信雄之債務嗣後亦由被告負責清償完畢，為被告於上開
        所有權移轉登記事件審理時所不爭執。又被告嗣對原告提出詐欺之告訴，該
        案於七十九年十一月一日審理時，被告供稱「（你當時有無打電話給侯鴻昇
        ，說願給他十萬元，侯鴻昇說要三十萬元？）我有打電話給他，要他塗銷債
        權，他叫我跟乙○○說，我無法和乙○○說，所以我跟他說，我願給他十萬
        元，叫他塗銷，他不肯，說要三十萬元，後來我願給他三十萬元，他又反悔
        ，要五十萬元，我把五十萬元寄在蘇進福代書處，要讓他去拿，結果他沒去
        拿」等語，侯鴻昇於該次期日亦供稱「（甲○○○）：：：打電話給我說要
        給我十萬元，叫我塗銷抵押權，後來又說要給我三十萬元，最後談到五十萬
        元，但我沒去拿。」（見台灣高雄地方法院八十七年度訴字第二三三八號卷
        第九九頁該次審判筆錄影本），可見，被告嗣後除替原告清償積欠抵押權人
        康文政、張信雄之抵押債務，並向另一抵押權人侯鴻昇要求折價清償原告積
        欠侯鴻昇之抵押債務，該數額未為侯鴻昇所接受，足見兩造非但約定原告之
        抵押債務亦由被告清償，且未排除積欠侯鴻昇之抵押債務亦由被告清償。否
        則，被告無提出五十萬元欲供清償之理。
（三）、訴外人即書立和解書之代書蘇進福於上開詐欺案件審理中證稱：「（當時在
        你處寫契約時，有無約定除返還和解書上的債權外，還要清償土地上的抵押
        債務？）關於抵押債務部分，我好像有聽到他們說要另外和解，因為抵押債
        權人都沒到場，當時急著解決三十二人的債務。我聽他們的意思是另外要由
        甲○○○清償」等語（見台灣高雄地方法院八十七年度訴字第二三三八號卷
        第九八頁），蘇進福於台灣高等法院高雄分院八十八年度上字第四五０號所
        有權移轉登記事件審理中證稱「（和解書第一條後段記載「甲方同意代丙方
        清還其他抵押債務外，另清還下列債務：：：」是何意？）：：：是說有抵
        押權設定的債務，甲○○○以後要替上訴人（指原告）全部清償」等語（見
        該案卷第一一八、一一九頁），再參諸該和解書之文意，可見抵押債務確係
        約定由被告負責清償，並無排除侯鴻昇部分。足見兩造約定原告積欠訴外人
        侯鴻昇之抵押債務亦應由被告代為清償，至為灼然。
（四）、兩造於上開和解書雖約定原告積欠侯鴻昇之七十萬元債務由被告負責清償，
        然該債務承擔契約，並未經債權人侯鴻昇之承認，對於侯鴻昇不生效力，且
        原告積欠侯鴻昇之該筆七十萬元債務，業於七十七年十一月二十九日因債務
        人乙○○本人之清償而告消滅，此業經本院八十六年度訴字第三六八號給付
        借款確定判決所是認，並為被告於該案審理時所自承，足見原告積欠侯鴻昇
        之上開七十萬元債務，業於七十七年十一月二十九日因原告本人之清償而告
        消滅。是被告辯稱：原告並無積欠侯鴻昇七十萬元，也沒有償還侯鴻昇七十
        萬元云云，自不足採。
五、按因可歸責於債務人之事由，致為不完全給付者，債權人得依關於給付遲延或給
    付不能之規定行使其權利。因可歸責於債務人之事由，致給付不能者，債權人得
    請求賠償損害，民法第二百二十七條第一項、第二百二十六條第一項分別定有明
    文。綜上所述，被告雖與原告書立上開和解書，同意償還原告積欠侯鴻昇之七十
    萬元債務，然被告並未依約履行，原告因被告未依約履行，已於七十七年十一月
    二十九日自行清償該筆七十萬元債務，則原告本於債務不履行之法律關係，請求
    被告給付七十萬元，及自起訴狀繕本送達之翌日即九十二年五月三十一日起至清
    償日止，按年息百分之五計算之利息，即屬有據，應予准許。
六、原告陳明願供擔保，聲請宣告假執行，核無不合，爰酌定相當擔保金額准許之。
七、兩造其餘之主張及提出之攻擊防禦方法，均不影響本院所為之前開判斷，自無再
    一一審論之必要，附此敘明。
八、訴訟費用負擔之依據：民事訴訟法第七十八條。
中      華      民      國    九十二    年      八      月      七      日
                                臺灣臺南地方法院民事第四庭
~B法      官  蘇正賢
右為正本係照原本作成
如對本判決上訴，須於判決送達後廿日內向本院提出上訴狀
中      華      民      國    九十二    年      八      月      七      日
~B法院書記官  曾盈靜


司法院資訊處製作；財團法人民間司法改革基金會備份。
